【裁判字號】    99,訴,74
【裁判日期】    991230
【裁判案由】    損害賠償
【裁判全文】
臺灣嘉義地方法院民事判決                99年度訴字第74號
原      告  曾豐茂
特別代理人  商美茸
訴訟代理人  蔡碧仲律師
            陳振榮律師
            張宗存律師
被      告  蔡詠涵
訴訟代理人  莊喬能
上列當事人間因被告過失傷害案件，原告提起刑事附帶民事訴訟
請求損害賠償，經本院刑事庭以99年度附民字第 179號裁定移送
前來，本院於民國99年12月16日言詞辯論終結，判決如下：
    主  文
被告應給付原告新臺幣柒拾貳萬伍仟伍佰貳拾柒元，及自民國九
十八年十月十三日起至清償日止，按週年利率百分之五計算之利
息。
原告其餘之訴駁回。
訴訟費用由被告負擔百分之十四，餘由原告負擔。
本判決原告勝訴部分，原告以新臺幣貳拾肆萬元為被告供擔保後
，得假執行。但被告以新臺幣柒拾貳萬伍仟伍佰貳拾柒元為原告
預供擔保，得免為假執行。
原告其餘假執行之聲請駁回。
    事 實 及 理 由
一、按原告於判決確定前，得撤回訴之全部或一部。但被告已為
    本案之言詞辯論者，應得其同意，民事訴訟法第262條第1項
    定有明文。原告起訴原以被告蔡詠涵及其僱用人為被告，原
    告於民國99年 8月10日言詞辯論期日當庭撤回對被告蔡詠涵
    之僱用人起訴（見本院卷第 182頁），而被告蔡詠涵之僱用
    人未曾到庭為本案言詞辯論，是原告該部分撤回於法並無不
    合，先予敘明。
二、原告起訴主張：被告於98年1月19日16時5分許，駕駛車牌號
    碼7099 -WL號之自用小客車，沿嘉義市○○路○○道由北往
    南方向行駛，行經仁愛路與垂楊路交岔路口欲右轉時，本應
    注意車輛於快慢車道間變換車道時，應讓直行車先行，並保
    持安全距離，而依當時情形，並無不能注意之情事，竟疏未
    注意及此，適有原告騎乘車牌號碼G9H -386號重型機車搭載
    其配偶商美茸，沿嘉義市○○路機車優先道，由北向南方向
    直行前來，因閃避不及而發生碰撞，因而人車倒地，致原告
    受有挫傷性右腦出血、膽囊炎併膽結石、失智症等重傷害。
    爰依民法第184條第1項前段、第193條第1項、第195條第1項
    規定，請求被告賠償醫療費用、因醫療所需之交通費用、看
    護費用、增加生活上需要、喪失勞動能力之損失、機車修理
    費用及精神慰撫金等（請求細目詳下述）共計 5,045,902元
    等情。並聲明：被告應給付原告 5,045,902元，及自起訴狀
    繕本送達翌日起至清償日止，按週年利率5%計算之利息；並
    願供擔保請准宣告假執行。
三、被告則以：對原告主張請求醫療費用支出、交通費用支出、
    增加生活上之需要、機車修理費用部分均無意見。已支出之
    看護費用部分應以 174,820元為合理；又依康福護理之家契
    約書，每月照護費為24,000元；膳食費部分應非增加之支出
    ，且將來支出亦應扣除中間利息。喪失勞動能力損失部分，
    因原告未有薪資及營業所得，其請求2年工作損失及8個月營
    業損失實非有據。精神慰撫金部分請求過高，請求予以酌減
    。依臺中榮總之鑑定報告，原告本身體質之腦部萎縮老化同
    為發病原因，相關損失應以 50%計算被告負擔部分；依嘉義
    基督教醫院函，原告本身體質為發病原因之一，相關損失不
    能由被告全部負擔。另原告已請領強制險 1,567,755元及被
    告先前已給付原告70,000元部分應從損害賠償金額中扣除等
    語置辯。並聲明：原告之訴及假執行之聲請均駁回，如為被
    告不利之判決，願供擔保請准宣告免為假執行。
四、查被告於98年1月19日16時5分許，駕駛車牌號碼7099 -WL號
    之自用小客車，沿嘉義市○○路○○道由北往南方向行駛，
    行經仁愛路與垂楊路交岔路口欲右轉時，本應注意車輛於快
    慢車道間變換車道時，應讓直行車先行，並保持安全距離，
    而依當時情形，並無不能注意之情事，竟疏未注意及此，適
    有原告騎乘車牌號碼G9H -386號重型機車搭載其配偶商美茸
    ，沿嘉義市○○路機車優先道，由北向南方向直行前來，因
    閃避不及而發生碰撞，因而人車倒地，致原告受有挫傷性右
    腦出血、膽囊炎併膽結石、失智症等重傷害等情，業經被告
    於刑案審理中坦承不諱，並經證人商美茸於警詢時證述明確
    ，並有道路交通事故現場圖、道路交通事故調查報告表、嘉
    義市警察局交通隊交通事故談話紀錄表及現場照片、財團法
    人嘉義基督教醫院診斷證明書、病症暨失能診斷證明書等在
    卷可稽，復經本院調取相關刑案亦即本院98年度嘉交簡字第
    810號刑事案卷核閱屬實，堪信為真。按車輛於快慢車道間
    變換車道時，應讓直行車先行，並保持安全距離，道路安全
    交通規則第97條第 2項定有明文。被告駕駛自用小客車，自
    應注意上開規定。而依卷附道路交通事故調查報告表所載，
    當時天候晴、日間自然光線、柏油路面乾燥無缺陷、無障礙
    ，並無不能注意情形，被告駕車竟未注意於快慢車道間變換
    車道時，應讓直行車先行，亦未注意保持安全距離，而撞擊
    同向直行之原告，被告自應負全部過失。本件經送鑑定結果
    ，亦同本院上開認定，此有臺灣省嘉雲區車輛行車事故鑑定
    委員會98年 8月10日嘉雲鑑980466字第0985802726號函及其
    所附鑑定意見書等在卷可憑。且原告確因本件車禍受有傷害
    ，則被告過失駕車肇事行為與原告之傷害結果間具有相當因
    果關係至為顯然。又被告因本件車禍犯過失傷害致人重傷罪
    ，經本院刑事庭判決有罪確定在案，有上開刑事判決書在卷
    可稽，益徵被告之駕車行為確有過失。原告主張被告應負過
    失侵權賠償責任，自屬有據。
五、原告主張因被告駕車過失行為致受有上開傷害，依侵權行為
    法律關係，請求被告賠償上開損害等情，被告則以上開情詞
    置辯。是本件爭點在於原告請求金額若干為適當。經查：
  （一）按因故意或過失，不法侵害他人之權利者，負損害賠償
        責任；不法侵害他人之身體或健康者，對於被害人因此
        喪失或減少勞動能力，或增加生活上之需要時，應負損
        害賠償責任；不法侵害他人之身體、健康、名譽、自由
        、信用、隱私、貞操，或不法侵害其他人格法益而情節
        重大者，被害人雖非財產上之損害，亦得請求賠償相當
        之金額，民法第184條第1項前段、第193條第1項、第19
        5條第1項分別定有明文。原告既因被告之過失侵權行為
        而受有損害，依上揭規定，原告自得請求損害賠償。茲
        就原告請求賠償之費用，是否應予准許，分述如下：
    １、原告請求被告賠償醫療費用14,128元、因醫療所需之交
        通費用5,720元、增加生活上需要 35,491元，並提出醫
        療費用收據、估價單、統一發票等為證，被告對此部分
        原告已支出之費用金額均不爭執（見本院卷第 223頁）
        ；然被告抗辯：依臺中榮總之鑑定報告，原告本身體質
        之腦部萎縮老化同為發病原因，相關損失應以50%計算
        被告負擔部分；依嘉義基督教醫院函，原告本身體質為
        發病原因之一，相關損失不能由被告全部負擔等語。惟
        按所謂相當因果關係，係指依經驗法則，綜合行為當時
        所存在之一切事實，為客觀之事後審查，認為在一般情
        形上，有此環境，有此行為之同一條件，均發生同一之
        結果者，則該條件即為發生結果之相當條件，行為與結
        果即有相當之因果關係。反之，若在一般情形上，有此
        同一條件存在，而依客觀之審查，認為不必皆發生此結
        果者，則該條件與結果並不相當，不過為偶然之事實而
        已，其行為與結果間即無相當因果關係（最高法院98年
        度台上字第1953號判決參照）。本件原告罹患老年失智
        症之原因經送請行政院國軍退除役官兵輔導委員會臺中
        榮民總醫院鑑定，其結果認：「…二、依病歷記錄，曾
        員在車禍由嘉義基督教醫院出院後，民國98年 6月29日
        MMSE（老人失智量表）分數為19分，當時為『輕度失智
        』的程度，目前評估失智症已達到『極重度』的程度，
        顯見去年以來曾員的認知功能持續退化，其老年失智症
        乃是『多重原因』造成，包括：車禍腦傷、住院期間的
        合併症、以及本身老化的結果。三、依病歷記錄，曾員
        民國98年 1月19日車禍時為『硬腦膜下出血』。曾員於
        民國98年 9月24日，於臺中澄清醫院的腦部電腦斷層掃
        瞄，報告指出：『輕度腦室擴大及廣泛性大腦皮質萎縮
        』，臨床的合理診斷是『車禍腦傷』與『腦部萎縮老化
        』的『多重原因』導致的『老年失智症』。四、由民國
        98年 9月24日於臺中澄清醫院的腦部電腦斷層掃瞄推斷
        ，即使沒有車禍受傷，其腦部還是可能持續老化萎縮，
        最終導致失智症。五、但是車禍腦部受傷與後續住院期
        間的合併症，會加速失智症的病程，這可由曾員在車禍
        前，生活獨立並可操持部分工作，車禍住院治療，出院
        時已經呈現『輕度失智症』得到證實。…」等情，有該
        院精神鑑定報告書乙份（見本院卷第158頁至第162頁）
        在卷可憑。本院衡酌人體因年紀漸長，身體機能老化，
        屬公知之自然現象，參照上開鑑定結果，原告身體自然
        老化固為罹患老年失智症之多重原因之一，然原告係因
        本件車禍事故此種身體內在原因以外之其他外來性、突
        發性、意外性之因素介入使其腦部受傷，而必須住院治
        療進而發生合併症，猝然加速其病程，揆諸上開說明，
        依經驗法則，綜合行為當時所存在之一切事實，為客觀
        之事後審查，在一般情形有被告之過失駕駛行為所致車
        禍事故介入之同一條件，均將必然發生此同一結果；反
        之，若無車禍事故此同一條件存在，僅有原告身體自然
        老化因素，依客觀之事後審查，則不必然得以確認上開
        因年紀漸長所致之身體機能老化何時到來以及將造成此
        種損害，從而自難認被告之過失行為與原告所受上開各
        項損害結果之因果關係並不相當，故被告自難執此即減
        輕其責。是原告此部分請求55,339元（14,128+5,720+
        35,491）均應予准許。
    ２、機車修理費用部分：按因犯罪而受損害之人，於刑事訴
        訟程序得附帶提起民事訴訟，對於被告及依民法負賠償
        責任之人，請求回復其損害，刑事訴訟法第 487條定有
        明文。原告於刑事訴訟中所得提起之附帶民事賠償，以
        因被告被訴過失傷害刑事案件而受損害者為限。至於機
        車毀損部分，被告並無刑事犯罪行為，自不得就機車毀
        損部分以刑事附帶民事訴訟起訴加以請求，縱被告對於
        此部分金額未予爭執，仍不應准許。
    ３、看護費用部分：原告主張其於98年 1月29日事發後因傷
        勢嚴重無法自理生活，經僱人看護34日已支出看護費用
        37,383元。又其自98年 1月29日至98年7月8日入住康福
        護理之家前之期間共計 159日，扣除上開僱人看護34日
        ，其餘125日由家屬看護，以每日2,000元計算，為250,
        000元。其於98年7月8日入住康福護理之家後，依98年8
        月至99年 5月之實際支出計算之平均每月支出為26,497
        元，故請求餘命兩年之看護費用635,928元，共計923,3
        11元等語，並提出照顧服務員收據、康福護理之家定型
        化契約為證。被告則抗辯：已支出之看護費用部分應以
        174,820元（37,383÷34×159）為合理；又依康福護理
        之家契約書，每月照護費為24,000元；膳食費部分應非
        增加之支出，且將來支出亦應扣除中間利息等詞。按民
        法第 193條所稱增加生活上之需要，以被害以前並無此
        需要，因為受侵害，始有支付此費用之需要為已足（最
        高法院87年台上字第2058號判決參照）。次按親屬照顧
        被害人之起居，固係出於親情，但親屬看護所付出之勞
        力，並非不能評價為金錢，僅因兩者身分關係密切而免
        除支付義務，此種親屬基於身分關係之恩惠，自不能加
        惠於加害人，故應衡量及比照僱用職業護士看護情形，
        認被害人受有相當看護費之損害，得向加害人求償（最
        高法院93年度台上字第 472號判決意旨參照）。原告主
        張其於98年 1月29日事發後因傷勢嚴重無法自理生活，
        經僱人看護34日已支出看護費用37,383元等情，並據其
        提出看護收據、照顧服務員收據及養護費用明細表為憑
        ，被告對此部分亦無爭執，自應予准許。又原告主張其
        自98年1月29日至98年 7月8日入住康福護理之家前之期
        間共計159日，扣除上開僱人看護34日，其餘125日由家
        屬看護等情，已據提出診斷證明書為憑，且此日數計算
        亦為被告所不爭執，自堪採認。而原告主張應以每日2,
        000 元計算家屬看護費由被告給與賠償，被告則以金額
        過高為爭執。惟參照一般醫院全日型之看護費用標準為
        每日20,00元，是原告主張以每日2,000元計算家屬看護
        費用，經核未逾一般人看護費用必要支出程度，應屬合
        理，亦應予准許，是由家屬看護部分計 250,000元。又
        原告主張其於98年7月8日入住康福護理之家後，依98年
        8月至99年5月之實際支出計算，平均每月支出為26,497
        元，故請求餘命兩年之看護費用 635,928元，共計923,
        311 元等語，並提出照顧服務員收據、康福護理之家定
        型化契約為證。被告就此部分抗辯：依康福護理之家契
        約書，每月照護費為24,000元；膳食費部分應非增加之
        支出，且將來支出亦應扣除中間利息等詞。查原告入住
        之康福護理之家後每月所需費用，觀諸康福護理之家定
        型化契約所載：長期照護費每月24,000元（包含膳食費
        每日 100元），然個人日用品、營養品、紙尿褲、看護
        墊、醫療耗材等消耗品費用則不包含在內；對照原告所
        提出入住康福護理之家後於98年8月至99年5月之實際支
        出收據（見本院卷第196頁至第214頁）以觀，原告每月
        除有護理服務費、衛材費、紙尿褲費之固定支出24,000
        元外，尚有健保部分負擔、領藥費、復健費、鼻胃管費
        、陪診費等每月不等之額外付費項目，從而被告辯稱僅
        應依契約書以每月24,000元計算，尚嫌無據，原告所主
        張以98年8月至99年5月之實際支出計算每月平均支出為
        26,497 元，應屬合理；惟其中膳食費每日100元，核已
        非屬因此身體或健康受不法侵害，需住入醫院治療，於
        住院期間所支付之膳食費用，自難認屬增加生活上需要
        之費用，被告此部分抗辯則非無據，是膳食費每月計3,
        000 元應自原告上開請求中予以扣除，故護理之家部分
        每月支出應以23,497元計算。此外，原告為24年11月17
        日生，原告主張其餘命尚有 2年，而此餘命年限為被告
        所不爭執，茲以 2年計算，依霍夫曼式扣除中間利息（
        第一年不扣除中間利息方式）後，原告一次請求入住 2
        年之護理之家費用為538,550元（計算式：23,497×22.
        00000000，元以下四捨五入）。從而，看護費用部分原
        告總計得請求825,933元（37,383 +250,000+538,550）
        ，逾此範圍之請求，不應准許。
    ４、喪失勞動能力損失部分：原告主張其於受傷後喪失工作
        能力已損失 8個月營業收入，以美文印刷所96年度、97
        年度淨收入總和除以24個月，平均每月收入為62,726元
        ，8 個月共計損失501,806元；另請求原告未來2年工作
        收入 1,488,000元等語，並提出營業人銷售額與稅額申
        報書為證。被告則抗辯：因原告未有薪資及營業所得，
        其請求2年工作損失及8個月營業損失實非有據。按被害
        人因身體健康被侵害而喪失勞動能力所受之損害，其金
        額應就被害人受侵害前之身體健康狀態、教育程度、專
        門技能、社會經驗等方面酌定之，不能以一時一地之工
        作收入為準。又商人之經營能力固為勞動能力之一種，
        但營業收入乃出於財產之運用，資本及機會等皆其要素
        ，不能全部視為勞動能力之所得，最高法院63年台上字
        第1394號判例闡述甚詳。查原告因車禍發生受有上開重
        傷害，生活已無法自理，顯已完全喪失工作能力等情，
        業如上述，亦為被告所不爭執。是原告主張其喪失全部
        勞動能力，非無理由。而美文印刷所為獨資商號，負責
        人登記為原告之配偶商美茸等情，有嘉義市政府營利事
        業登記證乙紙在卷可考，惟美文印刷所實際上於原告發
        生車禍前係原告與其配偶一同經營而從事文件、名片印
        刷工作等情，此據證人戴育樂、倪寶焜於本院結證屬實
        （見本院卷第233頁至第236頁），並有嘉義市西區戶籍
        登記簿行業與職業欄之記載（見附民卷第65頁）及原告
        於板信商業銀行所開設之支票帳戶往來明細表（見本院
        卷第220頁至第222頁）在卷可憑，堪信原告於車禍前確
        與其配偶共同經營美文印刷所無訛。而原告固主張以美
        文印刷所96年度、97年度淨收入（銷售額扣除進貨及費
        用）總和除以24個月，計算其平均每月收入為62,726元
        並提出美文印刷所96年度、97年度營業人銷售額與稅額
        申報書為佐。惟原告既未登記為商號負責人，僅實際上
        與其配偶共同經營，是上開美文印刷所之平均每月收入
        自僅能有半數歸屬原告之勞動所得；且參酌原告於車禍
        發生時已高齡73歲，固有與其配偶共同繼續營業之事實
        ，然對照美文印刷所96年度、97年度營業人銷售額與稅
        額申報書以觀，其營業收入有明顯下降之事實，揆諸上
        開說明，本院審酌原告車禍前之年齡及營業狀況，認以
        97年度營業人銷售額與稅額申報書為計算依據始屬合理
        ，從而，以97年度淨收入（銷售額扣除進貨及費用）總
        和除以12個月，計算其平均每月收入為48,852.6元，再
        與其配偶平均分配，是原告之工作收入自以每月24,426
        元（元以下捨去）為合理。而原告主張自車禍發生日起
        至起訴日止已有 8個月喪失工作能力而無收入，此月數
        之計算為被告所不爭執，是此部分原告所得請求之損失
        為195,408元（24,426×8）。又原告固另請求未來兩年
        之工作收入，然原告係24年11月17日生，迄起訴日止已
        近74歲高齡，本院衡酌其車禍發生前之身體健康狀態及
        其營業狀況，認應得以繼續工作一年為合理。是以其上
        開每月平均工作收入24,426元，起訴後合理所餘工作年
        限為一年計算，依霍夫曼式計算法扣除中間利息後，原
        告1次可得請求喪失勞動能力之損失為286,602元（計算
        式： 24,426×11.00000000，元以下四捨五入）。綜上
        ，原告喪失勞動能力部分請求於482,010元部分（195,4
        08+286,602），為有理由，應予准許，逾此範圍之請求
        ，為無理由，應予駁回。
    ５、精神慰撫金部分：原告主張其因車禍發生受身體上損害
        ，依民法第195條第 1項請求1,997,980元精神慰撫金等
        語。被告答辯則以：精神慰撫金之請求過高，請求予以
        酌減等詞。按慰藉金之賠償須以人格權遭遇侵害，使精
        神上受有痛苦為必要，其核給之標準固與財產上損害之
        計算不同，然非不可斟酌雙方身分資力與加害程度，及
        其他各種情形核定相當之數額，最高法院51年臺上字第
        223 號判例可資參照。本院審酌車禍發生之過程、原告
        於車禍發生時為73歲，因車禍致受有挫傷性右腦出血、
        膽囊炎併膽結石、失智症等重傷害，無法自理生活，行
        動皆需人協助，終身無法復原，原告精神上確受有極大
        痛苦，再參以兩造稅務電子閘門財產所得調件明細表所
        示資力等兩造之身分、地位及經濟能力，認原告請求於
        1,000,000元範圍內，堪認適當，逾此部分不應准許。
    ６、基上，原告因本件車禍所受之損害額度應為2,363,282
        元（55,339＋825,933+482,010＋1,000,000）。
  （二）再按保險人依強制汽車責任保險法規定所為之保險給付
        ，視為被保險人損害賠償金額之一部分；被保險人受賠
        償請求時，得扣除之，強制汽車責任保險法第32條定有
        明文。查於本件交通事故發生後，原告已請領強制險1,
        567,755元部分，兩造均無爭執（見本院卷第181頁），
        並有理賠查詢資料乙紙（見本院卷第 177頁）在卷可憑
        ，此等給付既屬保險人依強制汽車責任保險法所為之保
        險給付項目，依法自應視為加害人損害賠償金額之一部
        分；又被告先前已給付原告70,000元部分，兩造亦無爭
        執（見本院卷第181頁）並有收據3紙附於警卷可稽，則
        原告前開受損害金額扣除保險給付及被告已為給付部分
        後，得請求金額為725,527元（即2,363,282-1,567,755
        -70,000）。
六、按給付無確定期限者，債務人於債權人得請求給付時，經其
    催告而未為給付，自受催告時起，負遲延責任。其經債權人
    起訴而送達訴狀，或依督促程序送達支付命令，或為其他相
    類之行為者，與催告有同一之效力，民法第229條第2項定有
    明文。又遲延之債務，以支付金錢為標的者，債權人得請求
    依法定利率計算之遲延利息。但約定利率較高者，仍從其約
    定利率；應付利息之債務，其利率未經約定，亦無法律可據
    者，週年利率為百分之五，亦為同法第233條第 1項及第203
    條所明定。查原告請求被告賠償金額，並未定有給付期限，
    原告請求自起訴狀繕本送達翌日即98年10月13日起算至清償
    日止，按週年利率5%計算之利息，未逾上開規定範圍，自無
    不合。
七、綜上所述，原告依據上開侵權行為損害賠償法律關係，請求
    被告給付 725,527元，及自98年10月13日起至清償日止，按
    週年利率5%計算之利息，為有理由，應予准許，逾此請求，
    為無理由，應予駁回。
八、兩造均陳明願供擔保以代釋明，聲請宣告假執行或免為假執
    行，於原告勝訴部分，經核尚無不合，爰分別酌定相當之擔
    保金額併予准許之。至原告敗訴部分，其假執行之聲請已失
    所附麗，應併予駁回。
九、兩造其餘之攻擊或防禦方法及未經援用之證據，經本院斟酌
    後，認為均不足以影響本判決之結果，自無逐一詳予論駁之
    必要，併此敘明。
十、據上論結，原告之訴為一部有理由，一部無理由，依民事訴
    訟法第79條、第390條第2項、第392條第2項，判決如主文。
中    華    民    國    99    年    12    月    30    日
                  民事第三庭  法  官  曾宏揚
以上正本係照原本作成。
如對本判決上訴須於判決送達後20日內向本院提出上訴狀。如委
任律師提起上訴者，應一併繳納上訴審裁判費。
中    華    民    國    99    年    12    月    30    日
                              書記官  陳見明

司法院資訊處製作；財團法人民間司法改革基金會備份。
